ACORDAO-COMPLETO-2348921

ACÓRDÃO 2335/2019 ATA 9/2019 - SEGUNDA CÂMARA

VISTOS, relatados e discutidos os presentes autos de ato de alteração de aposentadoria, em que se aprecia Pedido de Reexame interposto por Antônio Bail, ex-servidor da Gerência Executiva do Instituto Nacional de Seguridade Social em Joinville-SC, contra o Acórdão 10047/2018-TCU-Segunda Câmara, em que este Tribunal, entre outras deliberações, negou registro a seu ato de alteração de aposentadoria, em face da contagem adicional de tempo de serviço sem a devida comprovação dos recolhimentos previdenciários e do suporte documental necessário.
ACORDAM os Ministros do Tribunal de Contas da União, reunidos em sessão da Segunda Câmara, diante das razões expostas pelo Relator, nos termos do art. 48, da Lei 8.443/1992, c/c art. 260, §2º, do RITCU, em:
9.1 conhecer do presente pedido de reexame, para, no mérito, dar-lhe provimento parcial, no sentido de alterar o Acórdão 10047/2018-TCU-Segunda Câmara, nos seguintes termos:
9.1.1 conferir a seguinte redação aos respectivos subitens 9.4.1 e 9.4.3:
9.4.1. faça cessar, no prazo de 15 (quinze) dias contados da ciência deste Acórdão, os pagamentos decorrentes do ato de alteração indicado no item 9.2 deste Acórdão, sob pena de responsabilidade solidária da autoridade omissa, nos termos do art. 262, caput e § 1º, do Regimento Interno do TCU (RITCU) ;
9.4.3. oriente o interessado no sentido de que poderá permanecer aposentado, tendo os seus proventos mantidos na proporção de 30/35 avos, conforme o respectivo ato de concessão inicial de aposentadoria registrado por este Tribunal por meio do Acórdão 679/2006-TCU-Primeira Câmara, ou, se assim desejar, poderá retornar à atividade para o aumento do tempo de contribuição até o limite de 35/35 avos, observando que, caso opte por retornar à atividade, ficará sujeito às normas legais e constitucionais vigentes à época da nova aposentadoria; 
9.1.2   suprimir o respectivo subitem 9.5, porquanto, caso o interessado deseje nova alteração de aposentadoria, o procedimento aplicável já está descrito na Instrução Normativa-TCU 78/2018.
9.2 dar ciência deste Acórdão, bem como do Relatório e Voto que o fundamentam, ao recorrente, ao respectivo advogado (art. 179, §7º, do RITCU) e à Gerência Executiva do INSS em Joinville/SC.

Pedido de reexame contra decisão que considerou ilegal o ato de aposentadoria do recorrente.

Segunda Câmara

Gerência Executiva do Inss - Joinville/SC - INSS/MPS.

3. Interessados/Responsáveis/Recorrentes:
3.1. Interessados: Antonio Bail (XXX.855.529-XX); Olimpio Schmitt (XXX.699.449-XX)
3.2. Recorrente: Antonio Bail (XXX.855.529-XX).

13.1. Ministros presentes: Aroldo Cedraz (na Presidência) e Raimundo Carreiro (Relator).
13.2. Ministros-Substitutos convocados: André Luís de Carvalho e Weder de Oliveira.

RAIMUNDO CARREIRO

Ministro-Substituto André Luís de Carvalho.

Trata-se de pedido de reexame interposto por Antônio Bail, ex-servidor da Gerência Executiva do Instituto Nacional de Seguridade Social em Joinville-SC, contra o Acórdão 10047/2018-TCU-Segunda Câmara (peça 14) , relatado pelo Ministro-substituto André Luís de Carvalho, em que este Tribunal, entre outras deliberações negou registro a seu ato de alteração de aposentadoria.
2.	O Acórdão recorrido foi vazado nos seguintes termos:
VISTOS, relatados e discutidos estes autos de aposentadorias deferidas em favor de Olímpio Schmitt e de Antônio Bail pela Gerência Executiva do Instituto Nacional do Seguro Social em Joinville - SC;
ACORDAM os Ministros do Tribunal de Contas da União, reunidos em Sessão da 2ª Câmara, com fundamento no art. 71, III e IX, da Constituição de 1988 e nos arts. 1º, V, e 39, II, e 45 da Lei n.º 8.443, de 1992, diante das razões expostas pelo Relator, em:
9.1. considerar legal o ato inicial de aposentadoria em favor de Olímpio Schmitt (à Peça 9 sob o n.º de controle 10095101-04-2009-000037-0) , concedendo-lhe o registro;   
9.2. considerar ilegal o ato de alteração de aposentadoria em favor de Antônio Bail (à Peça 8 sob o n.º de controle 10095101-04-2010-000018-0) , para lhe negar o respectivo registro;
9.3. dispensar o ressarcimento das quantias percebidas indevidamente, mas de boa-fé, em sintonia com a Súmula n.º 106 do TCU;
9.4. determinar que a Gerência Executiva do INSS em Joinville - SC adote as seguintes medidas: 
9.4.1. faça cessar, no prazo de 15 (quinze) dias contados da ciência deste Acórdão, os pagamentos decorrentes do ilegal ato indicado no item 9.2 deste Acórdão, alertando que a autoridade administrativa omissa está sujeita à responsabilidade solidária pelo eventual débito subsequente, nos termos do art. 262, caput e § 1º, do Regimento Interno do TCU (RITCU) ;
9.4.2. dê ciência do inteiro teor desta decisão ao interessado indicado no item 9.2 deste Acórdão, no prazo de 15 (quinze) contados da ciência desta deliberação, alertando-o de que o efeito suspensivo proveniente da eventual interposição de recurso junto ao TCU não o eximirá da devolução dos valores percebidos indevidamente após a notificação, no caso de não provimento do aludido recurso;
9.4.3. oriente o interessado no sentido de que poderá permanecer aposentado, tendo os seus proventos ajustados à razão de 30/35 avos, caso opte pelo recolhimento da contribuição previdenciária sob a forma indenizada em relação ao período de atividade rural, nos termos da Súmula nº 268 do TCU, ou retornar à atividade até o cômputo da idade para a aposentadoria compulsória; 
9.4.4. encaminhe ao TCU, no prazo de 30 (trinta) dias contados da ciência deste Acórdão, os comprovantes de que o interessado indicado no item 9.2 deste Acórdão tomou a efetiva ciência da presente deliberação; 
9.5. orientar a Gerência Executiva do Instituto Nacional do Seguro Social em Joinville - SC no sentido de que, por força do art. 262, § 2º, do RITCU, o ato considerado ilegal poderá prosperar mediante a emissão e o encaminhamento a este Tribunal de novo ato, sem as irregularidades indicadas nesta deliberação, caso o interessado exerça a opção apontada no item 9.4.3 deste Acórdão, para que esse novo ato seja submetido à apreciação do TCU, na forma do art. 260, caput, do RITCU; e
9.6. arquivar o presente processo, sem prejuízo de determinar que a Sefip promova o monitoramento da determinação proferida pelo item 9.4 deste Acórdão, representando ao TCU, se necessário (grifos acrescidos) .
3.	Reproduzo a seguir, com ajustes de forma, o teor principal da instrução conclusiva da Secretaria de Recursos (peça 30) , cuja proposta de encaminhamento foi endossada pela direção da unidade e pelo Ministério Público de Contas (peças 31 e 32) :
          HISTÓRICO 
2.	O ato de aposentadoria do recorrente foi julgado ilegal, em virtude do cômputo de tempo rural sem o recolhimento da correspondente contribuição previdenciária, além da contagem de tempo insalubre sem a comprovação do exercício laboral em condições especiais.
ADMISSIBILIDADE
3.	Reitera-se o exame de admissibilidade realizado pelo Sar/Serur (peça 23) , que opinou pelo conhecimento do recurso, nos termos do artigo 48 da Lei 8.443/1992, c/c os artigos 285 e 286, parágrafo único, do RI/TCU, suspendendo-se os efeitos dos itens 9.2 e 9.4.1 do Acórdão 10047/2018-TCU-Segunda Câmara, em relação ao recorrente. O Excelentíssimo Senhor Ministro José Múcio Monteiro, mediante despacho de peça 26, concordou com esta unidade técnica. 
EXAME DE MÉRITO
4. Delimitação
4.1.	Constitui objeto do presente recurso definir se:
	a) houve violação ao princípio da segurança jurídica;
	b) a modificação posterior da jurisprudência não pode alterar situações consolidadas à luz de critério interpretativo anterior;
	c) restou comprovado o tempo de trabalho em condições insalubres.
5. Da violação ao princípio da segurança jurídica
5.1.	O recorrente aduz que teria havido violação ao princípio da segurança jurídica com base nos seguintes argumentos:
5.2.	O recorrente está aposentado há mais de 20 anos, em ato legal praticado pelo órgão ao qual prestou serviço ao longo de toda sua carreira como servidor público.
5.3.	Inicialmente e quanto ao período de atividade rural prestado pelo requerente, cabe ressaltar que toda a documentação apresentada à época foi considerada suficiente e conclusiva, não havendo respaldo legal ao fato de uma súmula superveniente retroagir para prejudicar a parte, seja em nome do interesse público ou não, comprometendo a segurança jurídica conferida aos servidores públicos aposentados.
Análise:
5.4.	Cabe lembrar que a sedimentada jurisprudência da Suprema Corte é no sentido de classificar como ato complexo a concessão de aposentadoria, reforma ou pensão, consoante os seguintes julgados (RMS 3881/SP, MS 19875/DF, RE 195861/ES e MS 23665/DF) .
5.5.	Assim, sendo o ato de aposentadoria e/ou pensão complexo, este somente passa a estar plenamente formado (perfeito) , válido (aferição da legalidade com reflexo de definitividade perante a Administração) e eficaz (plenamente oponível a terceiros, deixando de apresentar executoriedade provisória) quando recebe o registro pela Corte de Contas. Tal entendimento decorre do disposto no inciso III do art. 71 da Constituição Federal, que estabelece que compete ao Tribunal de Contas da União apreciar, para fins de registro, a legalidade dos atos de admissão, assim como a concessão de aposentadoria, reforma ou pensão.
5.6.	Nessa perspectiva, impõe-se reconhecer que referidos atos possuem natureza precária, razão pela qual, até que haja o efetivo julgamento e o consequente registro pela Corte de Contas, não há que se falar em direito adquirido, ato jurídico perfeito, proteção da confiança, ou em irredutibilidade dos proventos, tendo em vista a ausência de aperfeiçoamento e definitividade dos atos.
5.7.	A propósito do tema, colaciona-se entendimento esposado pela Corte Constitucional ao decidir no âmbito do RE-195.861/ES:
APOSENTADORIA - ATO ADMINISTRATIVO DO CONSELHO DA MAGISTRATURA - NATUREZA - COISA JULGADA ADMINISTRATIVA - INEXISTÊNCIA. O ato de aposentadoria exsurge complexo, somente se aperfeiçoando com o registro perante a Corte de Contas. Insubsistência da decisão judicial na qual assentada, como óbice ao exame da legalidade, a coisa julgada administrativa. (grifos acrescidos) 
5.8.	No caso em apreço, não houve o respectivo registro em razão da constatação de ilegalidade no ato, o que afasta, por si só, a presunção de legitimidade dos atos administrativos que concederam os benefícios ao recorrente, não havendo, assim, que se falar em violação da segurança jurídica, de proteção da confiança ou de direito adquirido. 
5.9.	Sobre a questão, observa-se, ainda, que não se mostra factível o argumento de se convolar em legais atos eivados de vícios, dado o longo lapso temporal transcorrido entre sua edição e a consequente apreciação pelo TCU, porquanto estas situações geram tão somente a necessidade de instauração do contraditório, consoante Acórdão 5962/2012-TCU-Segunda Câmara, verbis:	
4. Nos termos da jurisprudência do STF, o transcurso de longo lapso temporal entre a edição do ato e sua apreciação por parte do TCU não converte a concessão ilegal em legal, gerando apenas a necessidade de instauração do contraditório e da ampla defesa para a validade do processo, na hipótese de o ato haver ingressado no Tribunal há mais de cinco anos (MS-25.116, MS-25.403, MS-25.343, MS-27.296, entre outros) 
5.10.	Como o ato de alteração em favor de Antônio Bail foi recepcionado pelo TCU há mais de 5 anos, a unidade técnica promoveu a prévia oitiva do aludido beneficiário, em consonância com a jurisprudência do STF (v.g.: MS-25.116 e MS-25.403) e com a jurisprudência do TCU (v.g.: Acórdão 587/2011-TCU-Plenário) , tendo o referido interessado acostado a sua manifestação à Peça 5.
5.11.	Quanto à boa-fé do recorrente, tenha-se presente que foi considerada ao se dispensar a devolução dos valores indevidamente recebidos, nos termos do subitem 9.3 do acórdão recorrido.
5.12.	Por conseguinte, opina-se pela rejeição do argumento apresentado pelo recorrente.
6. Da modificação posterior de jurisprudência
6.1.	O recorrente aduz que a modificação posterior de jurisprudência não poderia retroagir para prejudicá-lo, com base nos seguintes argumentos:
6.2.	Quanto ao tempo de atividade rural, tendo sido expedida certidão de tempo de serviço e praticados atos legais após a sua expedição, não se pode alegar a superveniência de uma súmula mais de uma década após a consolidação do ato.
Análise:
6.3.	No que tange ao argumento de ter havido modificação posterior de jurisprudência, é de mister observar que a análise da legalidade do ato de aposentadoria, para fins de registro, perpassa pela avaliação de diversos atos anteriores a ele, como a contagem do tempo de serviço, os quais são seus pressupostos. 
6.4.	Acrescente-se que não há direito adquirido à exegese de norma versando sobre a contagem de tempo de serviço. (...) 
[Neste ponto, a instrução consigna diversas lições doutrinárias para sustentar a tese de que o julgador, como regra, não deve obediência rigorosa à jurisprudência, desde que adote fundamentação adequada às suas decisões e assegure aderência às normas legais e constitucionais aplicáveis à espécie.]
 (...) 
6.8.	Ante esses ponderosos argumentos, entende-se que os julgadores devem considerar as leis, e não os precedentes jurisprudenciais. 
6.9. 	Demais disso, a aposentadoria é regida pelas regras vigentes à época em que os servidores públicos implementaram todos os requisitos para se aposentarem.
6.10.	Pois bem. O recorrente se aposentou no ano de 1995, na vigência, portanto, da Constituição de 1988.
6.11.	Destarte, à luz da Lei Maior de 1988, vem à balha as considerações do Excelentíssimo Senhor Ministro Augusto Sherman, por ocasião da apreciação do TC Processo 013.835/1999-8 (Acórdão 1893/2006-TCU-Plenário) :
16.		Nesse aspecto relativo a obrigatoriedade da comprovação do pagamento da contribuição previdenciária para fins da contagem do tempo rural no serviço público, penso ser bem fundamentado o entendimento do Plenário exarado no item 9.4 do referido Acórdão, tendo em vista o que dispôs o art. 202, § 2.º, da Constituição Federal, em sua redação original, ao exigir expressamente a "contribuição" para fins da contagem recíproca do tempo de serviço, in verbis:
"Art. 202. É assegurada aposentadoria, nos termos da lei, calculando-se o benefício sobre a média dos trinta e seis últimos salários de contribuição, corrigidos monetariamente mês a mês, e comprovada a regularidade dos reajustes dos salários de contribuição de modo a preservar seus valores reais e obedecidas as seguintes condições:
§ 2º - Para efeito de aposentadoria, é assegurada a contagem recíproca do tempo de contribuição na administração pública e na atividade privada, rural e urbana, hipótese em que os diversos sistemas de previdência social se compensarão financeiramente, segundo critérios estabelecidos em lei". (grifei) 
17.	Muito embora esse dispositivo constitucional tenha sido alterado pela Emenda Constitucional 20/98, a regra restou mantida no atual art. 201, § 9.º, da Constituição federal com redação dada pela própria Emenda Constitucional 20/98, como se pode verificar:
"§ 9º Para efeito de aposentadoria, é assegurada a contagem recíproca do tempo de contribuição na administração pública e na atividade privada, rural e urbana, hipótese em que os diversos regimes de previdência social se compensarão financeiramente, segundo critérios estabelecidos em lei". (grifei) 
18.	  Assim, a partir da vigência da Lei Maior, passou-se a considerar, para efeito de reciprocidade, não apenas o tempo de serviço rural prestado, mas, sim, o tempo de efetiva contribuição previdenciária relativamente ao período laborado. Surge, induvidosamente, da Constituição Federal de 1988, a obrigatoriedade da contribuição previdenciária, uma vez que, nos termos do dispositivo constitucional precitado, na sua versão original, o que vale para efeito de contagem recíproca para aproveitamento no regime previdenciário dos servidores públicos (Estatuto) é o tempo de contribuição na atividade privada rural ou urbana, e não o mero tempo de serviço, sem que tenha havido as correspondentes contribuições. 
6.12.	Por conseguinte, embora a Constituição Federal (art. 202, § 2º, no início, e art. 201, § 9º, após a EC 20/98) , a legislação previdenciária (art. 94, caput, da Lei 8.213/91) , bem como a jurisprudência do STF, do STJ e do TCU admitam a contagem de tempo de serviço rural para o serviço público (contagem recíproca) , é imprescindível que haja prova da efetiva contribuição previdenciária correspondente ao período de realização da atividade, seja ele anterior ou posterior à Lei 8.213/1991, mesmo que esta contribuição fosse dispensada, na época, ao trabalhador rural. 
6.13.	Nesse sentido, reafirma-se o posicionamento estabelecido a partir do Acórdão 1893/2006-TCU-Plenário, que modificou a redação do item 9.4 do Acórdão 740/2006-TCU-Plenário, nos seguintes termos:
9.4. firmar o entendimento de que é possível a contagem recíproca de tempo de serviço rural, para fins de aposentadoria estatutária, mediante comprovação do recolhimento das contribuições previdenciárias, à época da realização da atividade rural ou, mesmo a posteriori, de forma indenizada, nos termos do art. 96, inciso IV, da Lei 8.213/91 c/c com o art. 45, §§ 3º e 4º, da Lei 8.212/91.
6.14.	Cabe mencionar, ainda, que a jurisprudência do TCU está de acordo com o entendimento do Supremo Tribunal Federal (ADIn 1.664/UF, MS. 26.919/DF, MS 26.641/DF) e do Superior Tribunal de Justiça (REsp 315.701 / RS, Resp 774.126/RS, Resp 647.922/PR) no que se refere à exigência do recolhimento das contribuições previdenciárias correspondentes ao tempo de atividade rural para fins de aposentadoria em cargo público.
6.15.	Nesse sentido, traz-se à colação manifestação do Ministro Gilmar Mendes, no STF, de 29/5/2014, que considerou inviável a interposição do Mandado Segurança 28106, questionando acórdão do TCU, o qual negara registro a aposentadoria de servidor em razão do cômputo de tempo de serviço rural sem as correspondentes contribuições previdenciárias, nesses termos:
Com efeito, o entendimento exarado pelo TCU está em consonância com a jurisprudência desta Corte, que se firmou no sentido de que a contagem recíproca do tempo de serviço rural, para fins de aposentadoria no serviço público, apenas é admitida se comprovado o recolhimento das contribuições previdenciárias referentes ao período.
 (...) 
Na mesma esteira, cito, entre inúmeros outros, os seguintes precedentes: MS 28.179-AgR, de minha relatoria, Segunda Turma, DJe 10.8.2012; AC 2651-AgR, Rel. Min. Cármen Lúcia, Primeira Turma, DJe 30.11.2011; RE 478.058-ED, Rel. Min. Ricardo Lewandowski, Segunda Turma, DJe 12.9.2011. 
Ademais, também não se verifica, no caso, afronta à coisa julgada, uma vez que a decisão que determinou ao INSS a expedição de certidão de tempo de serviço, incluindo o período de 15.6.1959 a 15.1.1977, como trabalho rural, não dispensou o recolhimento das contribuições previdenciárias (apenso 2) . 
Nesse sentido, confira-se o MS 30.558, Rel. Min. Cármen Lúcia, Primeira Turma, DJe 30.4.2012, ementado nos seguintes termos:
"MANDADO DE SEGURANÇA. ADMINISTRATIVO. ATO DO TRIBUNAL DE CONTAS DA UNIÃO. ILEGALIDADE DA APOSENTAÇÃO. INCORPORAÇÃO DE PARCELA DENOMINADA "OPÇÃO". NÃO PREENCHIMENTO DOS REQUISITOS DO ART. 193 DA LEI N. 8.112/1990 ATÉ 19.1.1995. IMPOSSIBILIDADE. CONTAGEM DE TEMPO DE SERVIÇO PRESTADO EM ATIVIDADE RURAL. NECESSIDADE DE COMPROVAÇÃO DO RECOLHIMENTO DAS RESPECTIVAS CONTRIBUIÇÕES PREVIDENCIÁRIAS. PRECEDENTES. AUSÊNCIA DE CONTRARIEDADE A COISA JULGADA. SEGURANÇA DENEGADA". (MS 30.558, Rel. Min. CÁRMEN LÚCIA, Primeira Turma, DJe 30.4.2012) 
Nesses termos, não há direito líquido e certo a dar ensejo ao prosseguimento da presente demanda. 
Ante o exposto, casso a liminar anteriormente deferida (fls. 60-65) , julgo prejudicado o agravo regimental de fls. 83-98 e, nos termos da jurisprudência desta Corte, nego seguimento ao mandando de segurança (art. 21, parágrafo único, c/c 205 do RISTF) .
Publique-se.
Brasília, 29 de maio de 2014.
6.16.	Por conseguinte, com base nessa diretriz jurisprudencial há muito defendida pelo STF, este Tribunal editou a Súmula 268, que traz:
O tempo de atividade rural somente poderá ser averbado para fins de aposentadoria no serviço público se recolhidas as respectivas contribuições previdenciárias na época própria ou, posteriormente, de forma indenizada.
6.17.	No que tange ao chamamento do princípio do direito adquirido a resguardar suposto direito da recorrente, convém assinalar que, conforme jurisprudência do STF, "a proteção ao direito adquirido não acoberta a aquisição ilegítima de aposentadoria, assim declarada pelo Tribunal de Contas, porque atos nulos são insuscetíveis de gerar direitos individuais" (RE-163.301/AM) .
6.18.	Conclui-se, assim, que não há que se falar na contagem de tempo de serviço rural para o serviço público, sem que haja prova da efetiva contribuição previdenciária correspondente.
6.19.	Assim, opina-se pela rejeição dos argumentos apresentados pela recorrente.
7. Do tempo de trabalho em condições insalubres
7.1.	O recorrente aduz que deve ser computado o seu tempo de serviço averbado em condições insalubres, com base nos seguintes argumentos:
7.2.	No que tange ao período de atividade em condições insalubres, o requerente ressalta que o próprio órgão previdenciário tomou iniciativa em rever a aposentadoria do servidor, comunicando-lhe acerca da inclusão de período de trabalho prestado em condições especiais. Portanto, não houve má-fé do servidor e não pode ser responsabilizado por eventual falha do órgão que entendeu comprovadas as condições insalubres de sua atividade e, consequentemente, a inclusão do período adicional resultante da conversão.
Análise:
7.3.	A contagem especial do tempo prestado sob condições insalubres em cargo eminentemente administrativo já está definida pela jurisprudência do TCU (v. g.: Acórdãos 2.008/2006 e 911/2014, do Plenário) , não se mostrando admissível a aludida contagem sem a necessária apresentação da pertinente documentação comprobatória. 
7.4.	Observa-se que o recorrente não fez prova robusta de ter laborado em condições insalubres. Assim, é perfeitamente aplicável ao caso o apotegma 'allegare nihil et allegatum non probare paria sunt' (nada alegar e alegar e não provar, em Direito, querem dizer a mesma coisa) .  (...) 
7.5.	Posta assim a questão, opina-se pela rejeição dos argumentos apresentados pelo recorrente.
CONCLUSÃO
8.	Da análise de mérito, conclui-se que:
	a) não houve violação ao princípio da segurança jurídica;
	b) não há direito adquirido à exegese de norma;
	c) não restou comprovado o tempo de trabalho em condições insalubres.
8.1.	Destarte, deve-se negar provimento ao presente recurso.
PROPOSTA DE ENCAMINHAMENTO
9.	Ante o exposto, submetem-se os autos à consideração superior, propondo-se, com fundamento no art. 48 da Lei 8.443/1992:
	a) conhecer do recurso interposto, para, no mérito, negar-lhe provimento;
	b) dar ciência do acórdão que for prolatado ao recorrente e aos demais interessados, ressaltando-se que o relatório e o voto que o acompanharem podem ser consultados no endereço www.tcu.gov.br/acordaos, no dia seguinte ao de sua oficialização.
É o Relatório.

8.1. Francisco Vital Pereira (2.977/OAB-SC) e outros, representando Antonio Bail.

Procuradora-Geral Cristina Machado da Costa e Silva.

APOSENTADORIA. GE-INSS/SC. CÔMPUTO DE TEMPO RURAL, SEM A COMPROVAÇÃO DO RECOLHIMENTO DA RESPECTIVA CONTRIBUIÇÃO PREVIDENCIÁRIA. INDEVIDA AVERBAÇÃO DE TEMPO DE INSALUBRIDADE. ILEGALIDADE. PEDIDO DE REEXAME. ACÓRDÃO RECORRIDO REVIU O MÉRITO DO ACÓRDÃO QUE ORDENOU O REGISTRO DO ATO DE CONCESSÃO INICIAL, PROFERIDO HÁ MAIS DE CINCO ANOS, EM DESACORDO COM O ART. 260, §2º DO RITCU. PROVIMENTO PARCIAL. RETORNO DA APOSENTADORIA À CONDIÇÃO ANTERIOR AO ATO DE ALTERAÇAO. CIÊNCIA.

APOSENTADORIA (APOS)

Secretaria de Recursos (SERUR); Secretaria de Fiscalização de Pessoal (SEFIP).

Trata-se de pedido de reexame interposto por Antônio Bail, ex-servidor da Gerência Executiva do Instituto Nacional de Seguridade Social em Joinville-SC, contra o Acórdão 10047/2018-TCU-Segunda Câmara, em que este Tribunal, entre outras deliberações, negou registro a seu ato de alteração de aposentadoria, ao impugnar a averbação de tempo de serviço decorrente de trabalho rural sem a comprovação dos recolhimentos previdenciários e o acréscimo de tempo decorrente da contagem ponderada de tempo laboral em condições insalubres.
2.	Quanto à admissibilidade, presentes os requisitos insertos no art. 48 da Lei 8.443/1992, cumpre conhecer do recurso, em ratificação ao despacho à peça 26.
3.	No mérito, endosso, em parte, as análises e conclusões da Secretaria de Recursos, transcritas no Relatório e ratificadas pelo Parquet, quanto ao improvimento do pedido de reexame, adotando-as como razões de decidir.
4.	Todavia, ao compulsar os autos e as informações disponíveis nas bases de dados deste Tribunal sobre o ato de concessão inicial de aposentadoria  do recorrente, identifiquei que, por meio do Acórdão 679/2006-TCU-Primeira Câmara (relator: Ministro Marcos Vilaça) , este Tribunal considerou legal o ordenou o registro do ato concessório em favor do interessado.
5.	Naquele ato inicial, a aposentadoria foi concedida com proventos proporcionais ao tempo de serviço, contabilizando-se, para tal fim, 30 anos e 18 dias. Naquela assentada, este Tribunal nada questionou acerca da legitimidade da averbação do tempo de serviço do interessado.
6.	O exame mais atento dos autos permite concluir que a alteração de aposentadoria impugnada no acórdão recorrido teve o objetivo apenas de incluir 2 anos ao tempo de serviço, de modo a ampliar a proporcionalidade, de 30/35 para 32/35.
7.	De acordo com o respectivo ato de alteração, lançado nos termos do antigo sistema Sisac (atualmente substituído pelo e-Pessoal) , esses dois anos de acréscimo guardam correspondência única com a adição de tempo de serviço prestado sob condições insalubres.
8.	Ocorre que, a instrução que norteou o acórdão recorrido impugnou não apenas esses dois anos de tempo insalubre, mas avançou em suas análises para também rejeitar o tempo de serviço rural, que não fora impugnado no acórdão que ordenou o registro do ato inicial. Veja-se o trecho da instrução da Secretaria de Fiscalização de Pessoal à peça 11 (item 5) : 
"Quanto aos atos autuados no presente processo, identificou-se a averbação de 5 anos, 1 mês e 6 dias de tempo de serviço rural e 2 anos de tempo insalubre para Antonio Bail..." (peça 11, item 5) .
9.	Com base nessa informação, o Acórdão 10047/2018-TCU-Segunda Câmara, ora recorrido, emitiu o subitem 9.4.3, com a seguinte dicção:
9.4.3. oriente o interessado no sentido de que poderá permanecer aposentado, tendo os seus proventos ajustados à razão de 30/35 avos, caso opte pelo recolhimento da contribuição previdenciária sob a forma indenizada em relação ao período de atividade rural, nos termos da Súmula nº 268 do TCU, ou retornar à atividade até o cômputo da idade para a aposentadoria compulsória; [grifei].
10.	Vê-se, portanto, que o acórdão recorrido, induzido pela instrução da Sefip, afrontou, de forma reflexa, o disposto no §2º do art. 260 do Regimento Interno deste Tribunal, verbis:
§ 2º O acórdão que considerar legal o ato e determinar o seu registro não faz coisa julgada administrativa e poderá ser revisto de ofício pelo Tribunal, com a oitiva do Ministério Público e do beneficiário do ato, dentro do prazo de cinco anos da apreciação, se verificado que o ato viola a ordem jurídica, ou a qualquer tempo, no caso de comprovada má-fé. [Grifei].
11.	Isso porque a deliberação ora contestada, apesar de proferida cerca de doze anos após o registro do ato inicial, modificou um elemento substancial da decisão de mérito proferida em 2006, ao reexaminar questão já submetida ao descortino do Tribunal na primeira assentada, o que culminou com a revisão da decisão de mérito proferida no acórdão original (Acórdão 679/2006-TCU-Primeira Câmara) . 
12.	Nesse caso, é forçoso invocar o preceito da segurança jurídica, não em bases jurisprudenciais, mas com lastro no próprio Regimento Interno deste Tribunal, para dar provimento parcial ao recurso, no sentido de impugnar apenas o acréscimo de tempo - de 2 anos - havido com o ato de alteração apreciado por meio do Acórdão 10047/2018-TCU-Segunda Câmara.
13.	Feita essa ressalva, observo que, quanto aos demais argumentos invocados pela Serur, com o endosso do Ministério Público de Contas, não merecem reparos.
14.	Cumpre observar, todavia, que as análises pertinentes ao tempo de serviço rural perdem objeto na presente assentada, haja vista a impossibilidade de revisão da matéria pelo Tribunal após mais de cinco anos do registro do ato. No caso, repito, a revisão questionada ocorreu cerca de 12 (doze) anos após o registro do ato.  Por eto quanto os., observo que, quanto aos demais argumentos invocados pela Serur, com o endosso do  apenas o acr 30 anos labo
15.	Dito isso, observo que os dois argumentos restantes trazidos pelo recorrente esbarram em jurisprudência já pacificada nesta Corte de Contas: a questão da convalidação do ato em face do longo tempo decorrido entre sua emissão e o respectivo exame pelo Tribunal; e a alegação de legitimidade da averbação do tempo sob condições insalubres, a despeito da ausência de provas consistentes para a comprovação dessa circunstância laboral.
16.	Quanto à segurança jurídica, esta Corte de Contas aplica tal preceito, porém apenas em casos muito específicos. O entendimento predominante em nossa jurisprudência é no sentido de que o princípio da segurança jurídica prevalece sobre a legalidade em sentido estrito apenas quando a negativa de registro do ato, após longo decurso de tempo, implicar "prejuízo insuportável e irreversível ao interessado".
17.	Esse prejuízo irreparável ocorre, por exemplo, nas seguintes hipóteses: inviabilidade prática do retorno à atividade após grande decurso de tempo; acometimento de doença incapacitante para o trabalho; idade que impossibilite o retorno à atividade; comprometimento da subsistência do aposentado; e óbito do instituidor, no caso de pensão (vide Acórdão 713/2011-TCU-Segunda Câmara, relator: Ministro Aroldo Cedraz; 2.350/2012-2ª Câmara, relator: Ministro José Jorge; 5.951/2012-1ª Câmara, relatora: Ministra Ana Arraes; 453/2013-2ª Câmara, relator: Ministro José Jorge; entre outros) .
18.	No caso presente, tais condições não ocorrem, máxime porque se trata da impugnação de um ato de alteração de aposentadoria, em que a única sucumbência imposta ao recorrente é a redução da proporção do cálculo dos proventos, de 32/35 para 30/35, aproximadamente 6% de diferença, o que não pode ser considerado como "prejuízo insuportável e irreversível".
19.	Quanto ao mérito da questão alusiva ao tempo de serviço em condições insalubres, a matéria está pacificada nesta Corte de Contas, podendo-se mencionar, nesse passo, o Acórdão 911/2014-TCU-Plenário (relator: Ministro Benjamin Zymler) , considerado paradigma para o entendimento de que essa contagem especial para servidores ocupantes de cargos de natureza estritamente administrativa, somente pode prosperar se efetivamente demonstrada a existência de risco ou de agentes nocivos à saúde no local de trabalho, devidamente atestado por laudo pericial.
20.	Com base nessas ponderações, considero que o recurso deva ser parcialmente provido, apenas para que seja impugnado o ato de alteração de aposentadoria do recorrente, com número de controle 10095101-04-2010-000018-0, à peça 8 dos presentes autos, retornando-se o cálculo dos proventos à proporcionalidade de 30/35, na forma decidida no Acórdão 679/2006-TCU-Primeira Câmara (relator: Ministro Marcos Vilaça) .
21.	Em vista dessas conclusões, cumpre alterar a redação dos subitens 9.4.1 e 9.4.3, para tornar claro que a impugnação do presente ato, por ser de alteração, implica o retorno da concessão à situação original, amparada pelo Acórdão 679/2006-TCU-Primeira Câmara; e, ainda, tornar insubsistente o subitem 9.5 do acórdão recorrido, que perde objeto, porquanto, caso o interessado deseje nova alteração de aposentadoria, o procedimento necessário já está descrito na Instrução Normativa-TCU 78/2018.
22.	Para finalizar, anoto que, embora haja procuração nos autos emitida pelo senhor Antonio Bail em favor do advogado Francisco Vital Pereira (peça 4) , esse instrumento de mandato foi expedido em 2017, na fase anterior à prolação do acórdão recorrido, e o presente recurso foi assinado apenas pelo próprio recorrente, o que revela dúvida sobre a continuidade ou não da representação processual. Assim, convém que a notificação do presente acórdão seja endereçada ao advogado, nos termos do art. 179, §7º, do RITCU, e também ao recorrente.
	Do exposto, VOTO por que seja aprovado o Acórdão que ora submeto a este Colegiado.
TCU, Sala das Sessões Ministro Luciano Brandão Alves de Souza, em 2 de abril de 2019.
RAIMUNDO CARREIRO 
Relator